【裁判字號】    95,家抗,46
【裁判日期】    950921
【裁判案由】    選任遺產管理人
【裁判全文】
臺灣臺南地方法院民事裁定              95年度家抗字第46號
抗  告  人  財政部國有財產局台灣南區辦事處台南分處
法定代理人  甲○○
相  對  人  台南縣永康市農會
法定代理人  乙○○
上列抗告人因與相對人間就被繼承人李不選任遺產管理人事件
，對於中華民國95年5月22日本院95年度財管字第2號裁定提起抗
告，本院裁定如下：
      主      文
抗告駁回。
抗告程序費用由抗告人負擔。
      理      由
一、按先順序繼承人均拋棄其繼承權時，由次順序之繼承人繼承
    。其次順序繼承人有無不明或第四順序之繼承人均拋棄其繼
    承權者，準用關於無人承認繼承之規定。又繼承開始時，繼
    承人之有無不明者，由親屬會議於一個月內選定遺產管理人
    ，並將繼承開始及選定遺產管理人之事由，向法院報明。又
    第1178條所定之期限屆滿，無繼承人承認繼承時，其遺產於
    清償債權，並交付遺贈物後，如有賸餘，歸屬國庫。又繼承
    人有無不明而不能依民法第1177條選定遺產管理人時，得由
    利害關係人聲請法院選任之。民法第1176條第6項、第1177
    條、第1185條及第1178條第2項分別定有明文。
二、本件相對人即原審聲請人台南縣永康市農會於原審法院聲請
    意旨略以：緣第三人謝永發向相對人借款新台幣（下同）
    135萬元，約定利率年息10.15%，而被繼承人李不（女，
    民國○○年○月○○日生，民國94年1月14日死亡，身分證統一編
    號：Ｚ000000000號，生前最後住所：台南縣新化鎮五甲勢7
    號）以「台南縣新化鎮山腳里五甲勢7號」之不動產設定抵
    押權為擔保。詎料，該筆款項尚未清償，被繼承人李不於
    94年1月4日死亡，而其繼承人業已拋棄繼承，爰依民法第11
    78條第2項及非訟事件法第149條第1項規定，聲請裁定指定
    被繼承人李不之遺產管理人等語，並提出借據影本、本院
    家事庭函影本為證。
三、原審法院裁定以：經核上開書證，並審酌無人繼承之遺產，
    依民法第1185條規定，於清償債權、交付遺贈物後，如有賸
    餘應歸屬國庫，即無人繼承之遺產若有賸餘，終歸國家所取
    得，則職司國有財產管理之有關機關自係最為適合擔任遺產
    管理之人，況上開機關就遺產管理之有關法律程序亦相當熟
    悉。是相對人本於利害關係人身分聲請選任財政部國有財產
    局台灣南區辦事處台南分處為被繼承人李不之遺產管理人
    ，於法並無不合，應予准許。
四、抗告意旨略以：
（一）查原審裁定理由欄第2項第2款之記載：「．．．詎料，該
      筆款項尚未清償，被繼承人李不於民國94年1月4日死亡
      ，而其繼承人業已拋棄繼承．．．聲請鈞院裁定選定已故
      李不之遺產管理人．．．」，並未提及李不是否尚有
      其他遺產。依最高法院89年度台抗字第519號民事裁定之
      理由略以：被繼承人之遺產是否足以支付遺產管理費用？
      及是否無其他更適合之人可認被繼承人之遺產管理人等未
      予調查審酌，遽依再抗告人之聲請，指定財政部國有財產
      局為遺產管理人，自有未洽。
（二）衡諸一般常情，被繼承人李不之法定繼承人之所以聲明
      拋棄繼承，不外乎被繼承人之遺債大於遺產，有破產之虞
      ，審究本案，其繼承人均聲明拋棄繼承，應可推定被繼承
      人李不遺有大筆債務尚未清償，其合法繼承人無人願意
      依法承受繼承權，因之被繼承人李不可能屬於遺債大於
      遺產，按司法院74年10月15日台廳一字第05786號函示：
      「嗣後各地方法院受理有關無人承認繼承遺產管理事件時
      ，先順序繼承人均拋棄繼承，其次順序繼承人有無不明而
      應准用關於無人承認繼承之規定時，應先審核可否依民法
      第1177條規定選定遺產管理人。如無法選定遺產管理人者
      ，因此類拋棄繼承事件，多屬遺債大於遺產，形同破產，
      儘量避免選任國有財產局為遺產管理人」，以及抗告人91
      年2月27日台財產局接字第0910004982號函轉司法院秘書
      長90年12月20日（90）秘台廳民一字第30224號函示「檢
      送司法院秘書長90年12月20日（90）秘台廳民一字第3022
      4號函影本乙份，司法院秘書長已轉知台灣高等法院等，
      請各法院受理有關無人承認繼承遺產管理人事件時，宜注
      意依財政部修正之代管無人承認繼承遺產作業要點及該院
      74年10月15日（74）院台廳一字第05786號函辦理」。
（三）次查，抗告人因係國有財產之管理機關，而國庫對於無人
      承認繼承之遺產向有期待權，因之，以被繼承人遺債大於
      遺產之情形，則選任抗告人為遺產管理人期間所將耗費之
      人力、時間實難以金錢衡量；且管理期間所須之花費亦需
      由國庫代為墊付，不僅國庫權益受損，更甚者，豈非造成
      浪費國家資源於少數特定人之不公現象，倘顯無遺產可歸
      國庫，應即避免選任抗告人為遺產管理人。
（四）再依台灣高等法院台中分院88年度家抗字第96號民事裁定
      、台灣高等法院91年度家抗字第264號民事裁定、及台灣
      高等法院台南分院89年度家抗字第40號民事裁定之理由第
      1項及第3項：「按聲請法院裁定遺產管理人，法院有裁量
      權，不受聲請人之拘束，可依職權選任適當之管理人。而
      選任遺產管理人需考慮其適切性，亦即除管理遺產須公平
      外，應以對遺產遺債情況了解較深者為優先選任．．．」
      。
（五）末查，所謂遺產管理人之職務，民法第1179條亦明文規定
      ，因之拋棄繼承之繼承人並非不可擔任遺產管理人，且法
      亦無明文禁止，查被繼承人遺債可能大於遺產，且因被繼
      承人之最近親屬較清楚被繼承人之遺產、債權人，如由其
      擔任遺產管理人確能收事半功倍之效，審酌本案之情形及
      相對人之聲請意旨，被繼承人李不之債權債務關係，以
      及印鑑、產權證明等重要文件應屬其配偶或子女最為知悉
      ，且目前應仍由其等保管，就該債務必較抗告人明瞭，就
      適任與否加以考量，除其配偶或子女外，實不作第二人想
      。
五、相對人則以：相對人為實行抵押權進行強制執行程序，自為
    利害關係人，故以利害關係人身分聲請鈞院選任財政部國有
    財產局台灣南區辦事處台南分處為被繼承人李不之遺產管
    理人，核與規定並無不符，應予准許等語。
六、經查：
（一）本件相對人聲請之前開事實，業據其提出借據影本、本院
      家事庭函影本附於原審卷可稽，並經本院依職權調取94年
      度繼字第378號拋棄繼承卷宗核閱無訛，則揆諸前開說明
      ，相對人以其為利害關係人聲請選任被繼承人李不之遺
      產管理人，自屬有據。
（二）抗告人提出台灣高等法院91年度家抗字第264號、台灣高
      等法院台中分院88年度家抗字第96號、台灣高等法院台南
      分院89年度家抗字第40號民事裁定以為論據，惟本院裁判
      認事用法，並不受前揭裁定之限制與拘束，先予敘明；又
      司法院前述函示，僅謂儘量避免選任抗告人為遺產管理人
      ，並非謂不得選任其為遺產管理人，且該函對於法院亦無
      拘束力。而被繼承人生前之債權債務關係及有關產權證明
      文件，抗告人得依其他方式獲悉或取得，有關之印鑑，抗
      告人亦得依舉證責任分配方式辨識其真偽，於其管理遺產
      上並無困難，而上開文件資料其最近親屬未必最為知悉。
      且繼承人均拋棄繼承，已無利害關係，如選定其等擔任遺
      產管理人，難期其將來執行職務能克盡職守，公正客觀，
      以善盡管理人之職務，為期公正，實不宜選任彼等為遺產
      管理人。是抗告意旨以「被繼承人李不之遺債可能大於
      遺產，且因被繼承人之最近親屬較清楚被繼承人之遺產、
      債權人，如由其擔任遺產管理人能收事半功倍之效」云云
      ，自無可取。
（三）被繼承人之遺產，於遺產管理人完成清償債權並交付遺贈
      物等清算程序前，是否有賸餘，無從知悉。而依上述說明
      ，各順序之繼承人均拋棄繼承者，其剩餘財產歸屬國庫，
      而抗告人為國庫之綜理機關，為國有財產法第9條第2項所
      明定，其備有財產管理之專才，雖其經費支出屬國家資源
      ，但保護無人繼承財產之債權人之權利，亦屬政府之義務
      。於遺產管理指定之實際運作，仍認選任國有財產局為遺
      產管理人較為妥適。是抗告意旨以「本件以被繼承人遺債
      大於遺產之情形，若選任抗告人為遺產管理人期間所將耗
      費之人力、時間實難以金錢衡量；且管理期間所需之花費
      亦由國庫代為墊付，不僅國庫權益受損，更甚者，造成浪
      費國家資源於少數特定人之不公現象」云云，亦無可採。
（四）又相對人為被繼承人李不之債權人，如兼任被繼承人李
      不之遺產管理人，恐有利害衝突之虞，而不利於被繼承
      人李不之其他債權人，不宜選任其為遺產管理人。再被
      繼承人李不之子女、孫子女均已辦理拋棄繼承並經准予
      備查，且相對人與被繼承人李不間之債權債務關係，與
      被繼承人之子女、孫子女並無任何直接關聯性存在，故亦
      不宜選任被繼承人之子女、孫子女為遺產管理人。
（五）綜上所述，原審據此指定抗告人為被繼承人李不之遺產
      管理人，經核並無不合。而抗告意旨復未述明原裁定選任
      其為被繼承人李不之遺產管理人有何違法或其他不當之
      處，其提起抗告，聲明廢棄原裁定，非有理由。
七、據上論結，本件抗告為無理由，爰依非訟事件法第21條第2
    項、第46條，民事訴訟法第495條之1第1項、第449條第1項
    、第95條、第78條，裁定如主文。
中    華    民    國    95    年    9     月    21    日
            家事法庭審判長法  官  陳美燕
                          法  官  彭振湘
                          法  官  林育幟
上為正本係照原本作成。
抗告人如不服本裁定，僅得於收受本裁定正本送達後10日內以適
用法規顯有錯誤為理由，向本院提出再抗告狀（須附繕本一份及
繳納再抗告裁判費新台幣1000元），並經本院許可後始可再抗告
於高等法院。
中    華    民    國    95    年    9     月    21    日
                          書記官  黃坤義


司法院資訊處製作；財團法人民間司法改革基金會備份。
